臺灣高等法院民事判決　　　　　　　　 96年度上易字第205號
上　訴　人　甲○○
訴訟代理人　劉嵐律師
上　訴　人　乙○○
被　上訴人　中國信託商業銀行股份有限公司
法定代理人　丁○○
訴訟代理人　丙○○
上列當事人間因塗銷所有權移轉登記事件，上訴人對於中華民國
95年12月29日臺灣板橋地方法院95年度訴字第2204號第一審判決
提起上訴，本院於96年10月9日言詞辯論終結，判決如下：
    主  文
上訴駁回。
第二審訴訟費用由上訴人負擔。
    事實及理由
甲、程序方面：
一、本件原被上訴人花蓮區中小企業銀行股份有限公司於本院審
    理期間之96年9月8日因與被上訴人合併而消滅，由被上訴人
    為存續公司，有行政院金融監督管理委員會96年7月26日金
    管銀(六)字第09600285840號函影本在卷可稽（見本卷第122
    頁），則被上訴人聲明承受訴訟，應予准許（見本院卷第
    120頁)，合先敘明。
二、本件上訴人乙○○經合法通知，未於言詞辯論期日到場，核
    無民事訴訟法第386條所列各款情形，應准被上訴人之聲請
    ，由其一造辯論而為判決。
乙、實體方面：
一、被上訴人起訴主張：乙○○於民國（下同）94年5月6日起向
    被上訴人借款新臺幣（下同）128萬元，借款期間自94年5月
    6日起至101年月6日止，約定按週年利率9.88%固定計息，並
    自斯時起按月分期依年金法平均攤還本息，如未按期攤還本
    息即喪失期限之利益，應全部償還，逾期6個月以內並按上
    開利率10%，逾期6個月以上就超過部分按上開利率20%加付
    違約金。詎乙○○僅攤還本息至95年3月6日，經被上訴人起
    訴催討後，始於95年6月間再繳付一期本息後即未再繳款，
    屢經催討均未獲清償，依被上訴人與乙○○簽訂借款契約授
    信契約書第5條約定，上開借款於95年3月後即喪失期限利益
    ，應視為全部到期，乙○○應立即清償餘欠本金及相關利息
    及違約金。惟被上訴人向乙○○就上開借款提起民事訴訟時
    ，乃發現乙○○為避免其所有坐落臺北縣中和市○○段11 2
    地號土地（乙○○應有部分權利範圍228/10,000）及其上同
    段461建號即門牌號碼臺北縣中和市○○路633號5樓建物（
    乙○○應有部分權利範圍1/2，以下與上開土地合稱系爭房
    地）遭被上訴人聲請強制執行，竟於95年4月14日以夫妻贈
    與為登記原因辦理所有權移轉登記予斯時仍為其配偶之上訴
    人甲○○（已於95年4月28日辦理離婚登記完竣），被上訴
    人始發現乙○○於95年3月攤還借款本息後，旋即於95年4
    月辦理系爭房地所有權移轉登記，其時間之緊密，實係脫產
    以避債務清償之責任。乙○○所有之系爭房地在債務成立後
    ，其財產即構成被上訴人之債權總擔保，惟竟無償贈與甲○
    ○，而陷自己於無資力狀態，致其債務不能清償，即應認有
    害及被上訴人之債權，依民法第244條第1、4項之規定，請
    求乙○○、甲○○間於95年3月20日就系爭房地所為之贈與
    行為，及於95年4月14日就前開不動產所為之所有權移轉登
    記行為應予撤銷；另甲○○應將前項不動產經臺北縣中和地
    政事務所以95年北中地登字第098310號收件，於95年4月14
    日所為之所有權移轉登記予以塗銷等情。原審為被上訴人全
    部勝訴之判決，乙○○、甲○○聲明不服，提起上訴，被上
    訴人對乙○○、甲○○之上訴則聲明：(一)上訴駁回；(二)訴訟
    費用由乙○○、甲○○負擔。
二、乙○○、甲○○則以：緣上訴人2人於90年11月6日結婚，遲
    至91年4月1日始辦理結婚登記，育有一子即訴外人蔡冠鑫，
    婚後由於乙○○不善理財，致家中所有生活開銷皆係由甲○
    ○先行支應，每月生活開銷近8萬元；另甲○○於92年2月19
    日以上訴人2人之名義購置不動產（2人分別共有，應有部分
    各1/2，乙○○之應有部分即為系爭房地），每期約3萬餘元
    之分期貸款大抵皆由甲○○先為支應；甚至在婚姻關係存續
    期間，乙○○信用卡卡債每月5至10萬元不等，部分亦係由
    甲○○先行代為墊付。前述甲○○代乙○○所支付費用，乙
    ○○曾屢屢向甲○○表示一定會償還。嗣於94年7月間，上
    訴人2人因個性不合開始議及離婚問題，經多次協商於95年3
    月間就相關問題達成共識，即乙○○將系爭房地移轉登記於
    甲○○，則婚姻關係存續期間甲○○代乙○○支付之生活費
    、房屋貸款、信用貸款、汽車貸款、信用卡卡費等債務，甲
    ○○同意不再主張請求，又因婚姻關係存續中夫妻間之贈與
    ，毋庸課稅，故上訴人2人乃選擇以夫妻贈與方式完成上開
    協議，並於95年4月28日辦理離婚登記。因此，甲○○雖取
    得系爭房地所有權，惟係以對乙○○在婚姻關係存續期間代
    為墊付之債權為對價，並非屬無償受贈，且未有詐害被上訴
    人債權之意，至登記謄本所登記取得原因載明係贈與之原因
    係基於稅務考量，是被上訴人主張依民法第244條第1項撤銷
    無償之詐害行為，顯有未洽。又乙○○對被上訴人發生遲延
    繳款之情形係自95年4月開始，然上訴人2人達成上開協議乃
    於95年3月間即達成，斯時被上訴人對乙○○之債權並未屆
    清償期，被上訴人即無對乙○○可以行使之債權存在，則甲
    ○○何來詐害被上訴人債權之有？另查，被上訴人與乙○○
    間之借款契約授信約定書，並無任何一期未付或遲付即應視
    為全數到期應一次清償等喪失期限利益意思之字樣，是被上
    訴人主張其對乙○○現得依消費借貸之法律關係請求償還全
    數借款，亦無可採等語，資為抗辯，甲○○並於本院聲明：
    (一)原判決廢棄；(二)被上訴人在第一審之訴駁回；(三)第一、二
    審訴訟費用由被上訴人負擔。乙○○則經合法通知，未於言
    詞辯論期日到場，亦未提出書狀為任何聲明或陳述。
三、兩造不爭之事實：
    (一)乙○○於94年5月6日起向被上訴人借款128萬元，借款期
      間自94年5月6日起至101年月6日止，約定自斯時起按月依
      年金法平均攤還本息。
    (二)乙○○僅攤還本息至95年3月6日，經被上訴人起訴催討後
      ，乙○○始於95年6月間再繳付一期本息後即未再繳款。
    (三)95年4月14日，乙○○將其名下所有之系爭房地無償贈與
      並移轉登記予甲○○所有。
四、兩造爭執要旨：上訴人於婚姻關係存續中，乙○○是否積欠
    甲○○款項？就系爭房地之移轉究竟是有償行為或無償行為
    ？茲說明如下：
    上訴人間未有借貸關係就系爭房地之移轉為無償行為？上訴
    人甲○○辯稱：上訴人間雖為夫妻，且以夫妻贈與為原因移
    轉登記系爭房地，但實際上是婚姻關係存續期間乙○○向上
    訴人甲○○借錢墊付卡費、生活費、孩子扶養費等均由甲○
    ○負擔，離婚時僅約定概括抵償，未就數額細算，因此土地
    建物登記謄本記載登記原因雖為夫妻贈與，其實是有償之抵
    償行為，該隱藏之抵償行為應屬有效云云。然查：
    (一)上訴人2人所提甲○○設立於誠泰銀行、中華銀行、中信
      銀行、玉山銀行、花旗銀行帳戶存摺影本，經細繹上開存
      摺內容，僅能證明甲○○上開帳戶有該等資金進出之紀錄
      ，至於該等資金流出上開帳戶之原因為何，均無從自上開
      存摺即能得知；雖甲○○另曾製作附表數件說明，惟此等
      附表亦係其單方、片面所製作而成，在無其他相關證據之
      情況下，自無從單憑上訴人2人所提上開存摺及附表數件
      ，即認自甲○○上開帳戶流出之資金均係乙○○所借或用
      作代墊乙○○之債務款項，是上訴人2人此部分之主張，
      已非可採。
    (二)依據上訴人2人一貫之抗辯，乙○○將系爭房地所有權移
      轉登記予甲○○係因婚姻關係中積欠債務，而甲○○同意
      以取得系爭房地所有權而不再追究乙○○上開債務，甲○
      ○更抗辯上訴人2人自94年7月間起即因個性不合，開始議
      及離婚、婚姻關係存續期間甲○○代乙○○所墊付之前揭
      種種款項等情，惟查：系爭房地移轉原因日期為95年3 月
      20日，登記日期為95年4月14日，若上訴人2人抗辯為真，
      則其等至遲應於95年4月14日辦妥所有權移轉登記之前即
      應就該2人於婚姻關係期間之債權債務關係作出一全面、
      完整之清理，即於該日前乙○○究係積欠甲○○若干債務
      ？債務確實金額為何？系爭房地移轉登記應如何作價為抵
      ？均應提出一具體之清理方式及相關之單據為證，始為允
      適。惟於本件訴訟進行中，甲○○先於95年11月21日期日
      具民事答辯狀為「被告甲○○日前已向銀行聲請調閱帳戶
      明細，惟因銀行需費作業時間，是祈請鈞院准許給付被告
      甲○○一些期日，嗣銀行調出相關明細紀錄，被告甲○○
      整理成狀後，提呈至庭上以作為事證，．．．」之抗辯（
      見原審卷第61頁），於95年12月26日期日尚以：「．．．
      我們尚有一些資料須向銀行調閱。」等情為辯（見同前卷
      第82頁），乙○○於同期日甚至陳稱：「（問：如果如被
      告2人稱說要抵帳，為何當初沒有算出該借款金額？）因
      為趕著要離婚，所以就用房屋來抵帳，而被告甲○○也未
      計算金額多少，所以我們就沒有細算。」等語（見同前卷
      第82頁），是由上開上訴人2人之抗辯及相關事證，其等
      於95年4月14日就系爭房地辦理所有權移轉登記時根本未
      就2人彼此在婚姻關係中之債權債務進行清理，於事前復
      係以贈與之意思辦理相關稅賦事宜（見同前卷第31至35、
      41至42頁），於事後復未於離婚協議書中載及2人彼此間
      之債權債務如何處理（見同前卷第29頁），是上訴人2 人
      非但未於系爭房地辦理所有權移轉登記時就彼此間之債權
      債務進行清理，尤有甚者遲至原審言詞辯論終結前亦未進
      行清理，而斯時距甲○○陳稱「上訴人2人自『94年7月間
      』因個性不合，開始議及離婚問題、婚姻關係存續期間甲
      ○○代乙○○所墊付之前揭種種款項問題」已長達近一年
      半，是若依上訴人2人上開辯解，則乙○○究係積欠甲○
      ○若干債務，債務確實金額為何，系爭房地移轉登記應如
      何作價為抵，上訴人2人均無法就此有利於己之情事舉證
      證明。
    (三)證人吳佩芹雖到庭證稱：「…因上訴人甲○○說乙○○結
      婚後很多年都沒有找到好的工作，有時還沒有工作，所以
      房屋的貸款、生活費及小孩的任何支出都是由甲○○在支
      出，且乙○○又欠上訴人甲○○很多錢，所以離婚後房屋
      無條件歸上訴人甲○○。」「一個月至少約支出在乙○○
      身上十萬元，當時對話時有談到約欠500萬元，但沒細算
      。」等語，查證人吳佩芹係上訴人離婚時之見證人，其上
      開陳述係在談離婚時所聽聞，並非上訴人婚姻關係存續中
      ，了解夫妻間互動之情節，證人上開陳述，只能證明上訴
      人夫妻間離婚時有談論上開情事，但上訴人間之陳述是真
      是假，則無從證明。因此，證人之證言，亦無法證明上訴
      人乙○○有積欠上訴人甲○○債務之情事。
    (四)本件上訴人間之移轉登記其登記原因為「夫妻贈與」有土
      地建物登記謄本附卷可稽（見原審卷第11-16頁）。登記
      當時兩造尚未涉訟，該「登記原因（夫妻贈與）」較接近
      真實，且符合上訴人之真意。又，上訴人間並無抵債行為
      ，已如前述，上訴人抗辯：該贈與係通謀虛偽之意思表示
      云云，並不足取。系爭房地既為「夫妻贈與」即屬無償行
      為，被上訴人訴請撤銷其移轉行為並塗銷登記尚非無據。
      上訴人辯稱上訴人間之移轉行為償抵償之有償行為，上訴
      人間有借貸關係云云，均非可採。
    (五)上訴人2人雖復以：乙○○最後一次繳款係至95年3月6日
      ，是遲延繳款之情形應係自95年4月開始，係在系爭房地
      移轉登記原因發生日之後，且被上訴人與乙○○借款契約
      授信約定書第5條並無如被上訴人主張喪失期限利益之過
      怠條款約定，是被上訴人對乙○○於系爭房地移轉登記原
      因發生日前並無債權存在，自無從為本件請求等情為辯，
      惟為被上訴人所否認。經查，乙○○係於94年5月6日起向
      被上訴人借款1,280,000元，並自斯時起於按月分期依年
      金法平均攤還本息等情，有被上訴人所提借款契約暨授信
      約定書、授信明細暨繳息記錄電腦查詢單等件為證（見原
      審卷第7至9頁），是乙○○係自94年5月6日起即積欠被上
      訴人債務，均在系爭房地移轉登記日或原因發生日之前，
      上訴人2人上開抗辯尚屬無據；再者，乙○○將系爭房地
      移轉登記予甲○○之後，其94年度除薪資所得188,247元
      外，別無其他財產，此有乙○○財產明細在卷可查（見原
      審卷第48頁），是乙○○於移轉系爭房地所有權登記之後
      ，已乏資力清償其對被上訴人債務至為灼然，是被上訴人
      自得提起為本件請求。
五、綜上所述，本件上訴人乙○○於積欠被上訴人一百多萬元後
    ，將系爭房地無償贈與其配偶即上訴人甲○○，自係有害於
    被上訴人對上訴人乙○○之債權。從而，被上訴人依民法第
    244條第1項第4項前段之規定，請求判決如原審判決主文所
    示，為有理由，應予准許，原審判決被上訴人勝訴，核無不
    合，應予維持，上訴論旨，仍執陳詞，斤斤指摘原判決不當
    ，聲明廢棄改判為無理由，應予駁回上訴。
六、本件事證已臻明確，兩造其餘之攻防方法經審酌後認與判決
    結果不生影響，無庸逐一論述，併此敘明。
丙、據上論結，本件上訴為無理由，依民事訴訟法第449條第1項
    、第78條、第85條第1項前段、第463條、第385條第1項前段
    ，判決如主文。
中　　華　　民　　國　　96　　年　　9 　　月　　23　　日
                  民事第15庭
                      審判長法  官  林恩山
                            法  官  陳雅玲
                            法  官  郭松濤
正本係照原本作成。
不得上訴。
中　　華　　民　　國　　96　　年　　9 　　月　　23　　日
                            書記官  方素珍
